【裁判字號】    89,台上,782
【裁判日期】    890217
【裁判案由】    偽造有價證券
【裁判全文】
最高法院刑事判決                                八十九年度台上字第七八二號
    上  訴  人  甲○○
    選任辯護人  黃興木律師
右上訴人因蔡志遠自訴偽造有價證券案件，不服台灣高等法院台中分院中華民國八十
六年十二月三日第二審判決（八十六年度上訴字第一七七二號，自訴案號：台灣台中
地方法院八十五年度自字第一三二四號），提起上訴，本院判決如左：
    主  文
原判決撤銷，發回台灣高等法院台中分院。
    理  由
本件原判決認定上訴人甲○○於民國八十三年十二月十七日，先持其所簽發發票日為
八十三年十二月十七日、到期日為八十三年十二月廿八日、面額新台幣（下同）二十
五萬元之第00000000號本票一紙，至台中市○○路蔡鳳雀住處，欲向蔡鳳雀
調現未果，經蔡鳳雀介紹其向蔡志遠借貸。詎上訴人基於意圖為自己不法所有之概括
犯意，於當日離開蔡鳳雀住處後，竟意圖供行使之用，未經其子林樹華同意，委由不
知情之已成年不詳姓名者，在上開本票發票人欄內，偽簽林樹華之姓名，並自行盜蓋
林樹華之印章，而偽造成上訴人與林樹華為共同發票人之如原判決附表所示之本票。
旋持至台中縣沙鹿鎮○○路二○九之七號蔡志遠經營之天仁傢具公司，向蔡志遠佯稱
因其子林樹華之支票到期，需錢軋票款，以維持票據信用，之後將以其土地向銀行貸
款償還等語。蔡志遠見其提出該本票及土地登記簿謄本為憑，誤信為真，乃借予二十
五萬元。嗣上訴人於同月十九日，又至蔡志遠處，亦以需錢軋票款為由，向蔡志遠詐
借七十五萬元等情。因而撤銷第一審關於上訴人部分之判決，改判仍依牽連犯關係，
論處上訴人意圖供行使之用，而偽造有價證券（累犯）罪刑，固非無見。
惟查：(一)審判期日之訴訟程序專以審判筆錄為證，刑事訴訟法第四十七條定有明文。
本件係由自訴人提起自訴，而非由檢察官提起公訴，然稽之原審審判筆錄，原審於審
理時，係對被告訊以「對檢察官起訴事實有何意見﹖」（見原審卷第一一三頁），其
所踐行之程序自屬違誤。(二)有罪判決書，對於被告有利之證據不採納者，應說明其理
由，為刑事訴訟法第三百十條第二款所明定，故有罪判決書對於被告有利之證據，如
不加以採納，必須說明其不予採納之理由，否則即難謂非判決不備理由之違法。上訴
人辯稱：伊係經林樹華之同意後，始以林樹華之名義簽發系爭本票。而林樹華於原審
調查時亦供稱：上訴人於簽發系爭本票時，有事先告訴伊（見原審卷第二六頁背面）
。然原判決就林樹華上開有利於上訴人之供述，未予採納，復未說明不予採納之理由
，即遽為上訴人有罪之認定，自有理由不備之違誤。又據證人蔡鳳雀於原審證稱：上
訴人拿系爭本票欲向伊借錢時，伊向上訴人說要借錢，必須有其兒子之背書，上訴人
就叫伊撥電話給林樹華，伊接通後轉給上訴人，由上訴人與林樹華通話，隨後上訴人
說要回去找其兒子背書等情（見原審卷第五七頁背面、五九頁）。而上訴人於原審於
同日調查時亦供稱：伊打完電話後，有回家找伊兒子林樹華，林樹華說有事急著要出
去，叫伊自己蓋章等情（見第一審卷第五九頁背面）。蔡鳳雀及上訴人之斯項供述，
與林樹華是否同意上訴人以其名義簽發系爭本票，非全無關聯，實情如何﹖仍有深入
研求之餘地，乃原審未詳予調查，明白釐清，亦有調查未盡之違誤。(三)依刑法第四十
七條之規定，累犯之成立，必須曾受有期徒刑之執行完畢，或受無期徒刑或有期徒刑
一部之執行而赦免後，五年以內再犯有期徒刑以上之罪者，始足當之。本件由卷附之
上訴人前科資料以觀（見第一審卷三○至三三頁、原審卷第一、二頁），其於七十七
年間因偽造文書罪，經原審法院所處有期徒刑八月，原接續於其另於七十四年間涉犯
之詐欺罪及七十五年間涉犯之偽造文書罪，所分別判處有期徒刑三年及有期徒刑八月
之後接續執行，而於八十年六月十二日執行完畢。然其後因上開各罪經依中華民國七
十七年罪犯減刑條例減刑結果，其中上訴人於七十七年間之偽造文書罪似已提前於七
十八年五月三日執行完畢，而於逾五年後之八十三年十二月十七日，再為本件犯罪。
乃原審疏未調查審酌上訴人所犯上開各罪其後經依中華民國七十七年罪犯減刑條例減
刑之情形，即遽謂上訴人於七十七年間因偽造文書罪，所判處有期徒刑八月，於八十
年六月十二日執行完畢，再犯本罪，而成立累犯，難謂已盡調查能事。以上或為上訴
意旨所指摘，或為本院得依職權調查之事項。上訴人上訴意旨指摘原判決不當，非無
理由，應認有發回更審之原因。
據上論結，應依刑事訴訟法第三百九十七條、第四百零一條，判決如主文。
中      華      民      國    八十九    年      二      月     十七     日
                              最高法院刑事第八庭
                                  審判長法官  吳  雄  銘
                                        法官  石  木  欽
                                        法官  郭  毓  洲
                                        法官  吳  三  龍
                                        法官  魏  新  和
      右正本證明與原本無異
                                              書  記  官
中      華      民      國    八十九    年      二      月    二十三    日


司法院資訊處製作；財團法人民間司法改革基金會備份。
